【裁判字號】    88,訴,1089
【裁判日期】    900516
【裁判案由】    偽造文書等
【裁判全文】
臺灣高雄地方法院刑事判決                        八十八年度訴字第一八九號
    公  訴  人  臺灣高雄地方法院檢察署檢察官
    被      告  戊○○
    選任辯護人  乙○○
右列被告因違反稅捐稽徵法等案件，經檢察官提起公訴（八十七年度偵字第一七九六
一號），本院判決如左：
    主  文
戊○○行使偽造私文書，足以生損害於他人，處有期徒刑貳月，如易科罰金，以銀元
佰元折算壹日；又為納稅義務人公司之負責人，以詐術逃漏稅捐，處有期徒刑貳月
，如易科罰金，以新臺幣玖佰元（即銀元佰元）折算壹日；又行使偽造私文書，足
以生損害於他人，處有期徒刑貳月，如易科罰金，以銀元佰元折算壹日；又為納稅
義務人公司之負責人，以詐術逃漏稅捐，處有期徒刑貳月，如易科罰金，以新臺幣玖
佰元（即銀元佰元）折算壹日；應執行有期徒刑陸月，如易科罰金，以銀元佰元
折算壹日，緩刑年。
    事  實
一、戊○○為設在高雄市○○區○○路七八號「友祥資訊有限公司」負責人，亦為從
    事業務之商業負責人，負有據實製作各類所得扣繳暨免扣繳憑單（以下簡稱扣繳
    憑單）及登載營利事業所得稅結算申報書等義務；明知丙○○於民國八十二年及
    八十三年間並未在友祥公司領有薪資，竟基於不實登載丙○○之扣繳憑單及薪資
    表之犯意，先後制作丙○○之八十二年度及八十三年度薪資所得扣繳暨免扣繳憑
    單計二份，而於八十二年度扣繳憑單上記載所得薪資為新臺幣（下同）二十四萬
    元，以及在前揭八十三年度扣繳憑單上記載薪資所得為二十六萬四千元，以及未
    據丙○○、己○○及甲○○同意，盜用丙○○、己○○及甲○○之印章而鈐記該
    等人之印文在八十二年度之薪資領受表上（其中甲○○、己○○未制作八十二年
    度及八十三年度之扣繳憑單）偽造彼等受領工資之私文書，進而虛列上開薪資給
    付為友祥公司八十二年度及八十三年度營業成本，憑以制作該公司八十二年度及
    八十三年度營利事業所得稅結算申報書，持向財政部高雄市國稅局申報稅捐，足
    生損害丙○○之權利及稅捐機關課稅之正確性。
二、案經丙○○向台灣高雄地方法院檢察署提出告訴而由該署檢察官偵查起訴。
    理  由
一、訊據被告戊○○否認右揭犯行，辯稱：告訴人丙○○從八十一年九月至八十二年
    十月擔任友祥公司董事長，在八十二年公司申報各項支出時，告訴人自己也開立
    了八十一年度之所得金額為陸萬元之扣繳憑單，足見告訴人在八十一年間確實有
    領取薪資，告訴人在八十一年擔任董事長時有領取薪資，自無在八十二年未領取
    薪資之理，況八十二年告訴人還擔任了十個月的董事長。被告並未偽造友祥公司
    之領薪表，領薪表上丙○○之印章係其自行蓋用，丙○○也未留存印章在公司當
    中，此觀丙○○在股東名單上之印章、扣繳憑單上之印章及領薪表上之印章均不
    相同可知等語。
    經查，被告戊○○右揭犯行，有告訴人丙○○之指訴在卷可稽，並有友祥公司八
    十二年度領薪表、丙○○八十二年度扣繳憑單、友祥公司八十二年度營利事業所
    得稅結算申報書、納稅人為丙○○之八十三年度財政部臺灣省南區國稅局綜合所
    得稅定通知書等項證據可證。而被告辯解及其所舉出證據本院不採之理由係為：
    被告本院審理時，陳述友祥公司員工薪資由其母丁○○○核算並制作領薪表等語
    ，而證人丁○○○（即被告之母）亦在本院審理中供證丙○○有領取薪資，並據
    以制作領薪表等語，但被告戊○○又於本院審理中陳稱前揭丁○○○所制作之領
    薪表上記載己○○及甲○○領薪部分，其實己○○及甲○○均未有領薪等語，亦
    即前揭領薪表係屬內容不實之文書，而被告戊○○又不能舉出有實際支付丙○○
    薪資，證人丁○○○證言又與領薪表內容不符，證人丁○○○證言自不得據以認
    定丙○○有領受薪資證明。即本院以前揭不利被告之各項事證，認為被告戊○○
    前揭犯行係可認定。
二、查被告戊○○係納稅義務人友祥公司負責人，並為商業會計法所稱之商業負責人
    ，製作扣繳憑單、營利事業所得稅結算申報書，乃其附隨業務，該等文件亦為其
    業務上所掌之文書，又扣繳憑單係扣繳義務人將給付總額及扣繳稅額彙報供稽徵
    機關查核之用，並屬八十四年五月二十以前施行之商業會計法第十三條第一款、
    第十四條第二款所定之會計憑證（即屬現行之商業會計法第十五條第一款、第十
    六條第二款之會計憑證）。是核被告以明知為不實之事項，填製具會計憑證性質
    之扣繳憑單，及填載業務上所掌之營利事業所得稅申報書，向財政部高雄市國稅
    局申報營利事業所得稅之行為，以及盜用丙○○、甲○○及己○○印章在領薪表
    上，用以證明丙○○等人領受薪資之事實，係犯八十四年五月二十日以前施行之
    商業會計法第六十六條第一款明知不實之事項，填製會計憑證罪、刑法第二百十
    六條行使同法第第二百十五條之業務上登載不實文書罪、刑法第二百十六條、第
    二百二十條及第二百十條之行使偽造準私文書罪及稅捐稽徵法第四十七條第一款
    、第四十一條之以不正當方法逃漏稅捐罪。上開商業會計法第七十一條第一款填
    製不實會計憑證罪，已含有業務上登載不實之本質，即不應再論以刑法第二百十
    六條、第二百十五條之行使業務上登載不實文書罪。被告利用不知情之某會計師
    製作不實會計憑證、業務上登載不實文書後，再持以行使，均為間接正犯。其登
    載不實業務文書之低度行為，應為行使之高度行為所吸收，不另論罪。被告盜用
    丙○○等人印章之部分行為，亦應被吸收於偽造私文書行為而不另論罪。又稅捐
    稽徵法第四十七條第一款之規定，係將納稅義務人之公司之責任，基於刑事政策
    之考慮，於其應處徒刑範圍內，轉嫁於公司之負責人，故此情形而受罰之公司負
    責人，乃屬於「代罰」之性質，並非逃漏稅捐之納稅義務人，則公司以不正當方
    法逃漏稅捐，縱由該公司負責人或其他有權代表公司之自然人代表公司為之，究
    非屬於公司負責人本身之犯罪行為，自與該公司負責人之其他犯罪行為間，無方
    法結果之牽連關係可言（最高法院八十五年度台上字第六○六五號判決足資參照
    ）。從而被告所犯上開明知不實事項填製會計憑證罪及行使業務上登載不實文書
    罪及偽造準私文書罪間，固有方法結果之牽連關係，應依刑法第五十五條規定，
    從一重論以行使偽造私文書罪處斷，惟被告於八十二年及八十三年間所犯之偽造
    私文書罪，二犯罪行為時隔一年，顯非基於概括犯意，該二次所犯之偽造私文書
    罪，應予分論併罰。又被告上開八十二年間所犯行使偽造私文書罪，與該年所犯
    之以不正當方法逃漏稅捐罪，以及被告上開八十三年間所犯偽造私文書罪，與該
    年之以不正當方法逃漏稅捐罪，因各該年所犯偽造私文書罪，與該年所犯之以不
    正當方法逃漏稅捐罪間之犯意及行為主體不同，故前揭各該年所犯以不正當方法
    逃漏稅捐罪，基於上開最高法院判決意旨說明，因無連續犯且不與偽造私文書罪
    間有牽連犯關係，亦因論以二次以不正當方法逃漏稅捐罪且與前揭偽造私文罪分
    論併罰。公訴人認被告係犯刑法第二百十六條、第二百二十條第一項及第二百十
    條之準文書，且係與不正方法逃漏稅捐行為有牽連犯關係，容有誤會，應予更正
    。又公訴人已經起訴被告偽造丙○○之扣繳憑單，起訴法條漏列商業會計法第七
    十一條第一款填製不實會計憑證罪，自應按該起訴事實論以該罪，並予明。審
    酌被告戊○○犯罪之動機、以損害告訴人權益達成逃漏稅捐目的，影響國家稅捐
    課稅之正確性，惟其逃漏稅捐之金額非鉅等一切情狀，分別按其所犯各罪量處如
    主文
    所示之刑，並定其應執行刑，以示懲儆。又查被告前未受有期徒刑以上刑之宣告
    ，有卷附全國前案紀錄表可稽，被告一時失慮致違刑罰規範，本院以其應無再犯
    之虞，認其前揭所受宣告刑以暫不執行為適當，爰併宣告緩刑三年，以啟自新。
三、按被告戊○○行為後，商業會計法已於八十四年五月十九日修正公布，並於同年
    月二十一日生效施行，被告行為時施行之商業會計法第六十六條第一款之法定刑
    係處五年以下有期徒刑、拘役或一萬元以下罰金，而與上開條款規定同一犯罪構
    成要件之修正後施行之商業會計法第七十一條第一款係規定處罰行為人五年以下
    有期徒刑、拘役或科或併科新臺幣十五萬元以下罰金，比較新舊法係以舊法有利
    於被告，自應依刑法第二條第一項但書規定，適用前揭修正前商業會計法第六十
    六條第一款之規定；又被告戊○○為後，刑法第四十一條已於九十年一月十日修
    正公布，並於同年月十二日生效施行，由原來犯最重本刑三年以下有期徒刑之罪
    ，而受六個月以下徒刑或拘役之宣告得易科罰金之要件，修改為犯最重本刑為五
    年以下有期徒刑之罪，而受六個月以下有期徒刑或拘役之宣告得易科罰金之要件
    ，比較新舊法應以新法有利於被告，自應依刑法第二條第一項前段規定，適用前
    揭修正後刑法第四十一條規定，就被告所宣告之刑諭知易科罰金之折算標準，附
    此明。
據上論斷，應依刑事訴訟法第二百九十九條第一項前段，稅捐稽徵法第四十七條第一
款、第四十一條，修正前商業會計法第六十六條條第一款，刑法第十一條前段、第二
條第一項、第五十六條、第二百十六條、第二百十條、第二百二十條第一項、第二百
十五條、第五十五條、第五十一條第五款、第七十四條第一款、第四十一條第一項，
罰金罰鍰提高標準條例第一條前段、第二條，現行法規所定貨幣單位折算新台幣條例
第二條，判決如主文。
本案經檢察官劉昀到庭執行職務。
中    華    民    國      九十      年      五      月       十六       日
                臺灣高雄地方法院刑事第三庭
                                      法  官  周志賢
右正本證明與原本無異。
如不服本判決，應於判決送達後十日內，向本院提出上訴狀。
                                      書記官  簡鴻雅
中    華    民    國      九十      年      六      月      二十六      日


司法院資訊處製作；財團法人民間司法改革基金會備份。
